臺灣臺北地方法院民事判決　　　　　　　92年度訴字第3953號
原　　　告　豪旭實業有限公司
兼法定代理　戊○○
人
原　　　告　丁○○
前列一人
訴訟代理人　丙○○
前列三人共同
訴訟代理人　徐揆智律師
　　　　　　陳怡如律師
被　　　告　金儀股份有限公司
法定代理人　乙○○
訴訟代理人　甲○○
上列當事人間塗銷抵押權設定登記事件，本院於民國九十四年十
二月十二日言詞辯論終結，判決如下：
    主  文
原告之訴駁回。
訴訟費用由原告負擔。
    事實及理由
一、原告豪旭實業有限公司（下稱豪旭公司）前曾以貨款全部清
    償為由，向本院提起確認貨款債權不存在及塗銷抵押權之訴
    ，經本院以82年度重訴字第966號判決就塗銷抵押權部分駁
    回，並經台灣高等法院83年度重上字第195號判決就此部分
    駁回之訴確定，惟本件係原告主張以其對被告之補償費債權
    與被告對其之貨款債權相抵銷，而確認債權不存在及塗銷抵
    押權。本件原告主張抵銷之時點係92年8月11日，在前案既
    判力之基準時點即台灣高等法院83年度重上字第195號案件
    84 年4月言詞辯論終結時之後，是本件訴訟非前案既判力所
    及，被告抗辯稱本件應受前案塗銷抵押權登記事件之既判力
    拘束云云，並不可採，先予敘明。
二、又原告豪旭公司前曾以被告溢領買賣價金為由，向本院提起
    返還不當得利事件，固經本院80年度重訴字第145號判決原
    告之訴駁回，嗣經台灣高等法院87重上更(一)字第131號駁回
    上訴，再經最高法院93年度台上字第2299號裁定駁回原告上
    訴確定在案。惟該事件中，原告訴訟標的為「不當得利請求
    權」，與本案係原告主張以其對被告之補償費債權與被告對
    其之貨款債權相抵銷，而確認債權不存在及塗銷抵押權，訴
    訟標的顯有不同，且前案不當得利事件之當事人為原告豪旭
    公司及被告，本案之原告為豪旭公司、戊○○、丁○○三人
    ，當事人亦有不同，故二者顯非同一事件。是被告辯稱本件
    與前案不當得利事件為同一事件，原告為再行起訴云云，亦
    無可取，併予敘明。
三、原告主張原告豪旭公司與被告公司之前身兆瑞股份有限公司
    （下稱兆瑞公司，民國82年11月1日合併為金儀股份有限公
    司），於79年2月5日訂立經銷合約書，約定被告公司將其商
    品交由原告豪旭公司銷售，原告豪旭公司於簽訂經銷合約之
    同時，提供原告丁○○所有不動產，設定抵押權登記（即松
    山區○○段○○段10-6地號土地，面積766平方公尺，應有部
    分10000分之401及該地號上建物建號3731號本國式鋼筋混凝
    造6層樓房之第3層部分，面積97.77平方公尺，陽台13.81平
    方公尺所有權全部，門牌台北巿民權東路3段106巷3弄59 號
    3樓，79年收件，中山字第82270號，權利價值最高限額新台
    幣（下同）8,900,000元，存續期間79年3月10日起至109 年
    3月9日止之抵押權設定登記），用以擔保原告對被告應付之
    貨款債務。依原告豪旭公司與被告經銷合約書之約定，簽約
    出貨台數被告應按訂貨時間充份供應各區貨源，如未能供應
    時，被告應依訂金同額補償原告豪旭公司，惟被告並未依約
    履行，茲將其違約情形分述如下：
  (一)79年3月7日原告訂貨1,795個（呼叫器），被告只出貨695台
    ， 不足1,100個，原告付訂金2,692,500元，被告依約應補
    償原告2,692,500元。
  (二)79年3月15日，原告訂貨5,000個（呼叫器），被告只出貨
    3,630個，不足1,370個，原告付訂金2,500,000元，被告依
    約應補償原告2,500,000元。
  (三)79年3月24日，原告訂貨4、5、6月份，每個月8,000個，計
    24,000個（呼叫器）。被告只出貨15,036個，不足8,964 個
    ，原告付訂金12,600,000元，被告依約應補償原告12,600,
    000元。
  (四)79年5月23日原告訂貨630個（呼叫器），被告未依約出貨，
    原告付訂金3,307,500元，被告依約應補償原告3,307,500元
    。
  (五)79年6月7日，原告訂貨20台行動電話，被告只交付17台，尚
    欠3台，原告付訂金2,000,000元。被告依約應補償原告
    2,000, 000元。
  (六)79年2月24日，原告訂貨2,395個（呼叫器），被告只交付原
    告950個，尚欠1,445個，原告付訂金1,197,500元，被告依
    約應補償原告1,197,500元。
  (七)79年2月5日原告訂貨1,500個（呼叫器），被告只交付923個
    ，尚欠577個，原告付訂金750,000元，被告依約應補償原告
    750,000元。
  (八)79年3月2日，原告訂貨709個（呼叫器），被告並未交付，
    原告付訂金3,722,250元，被告依約應補原告3,722,250元。
  (八)79年3月24日，原告訂購燒錄器1台，被告並未給付，原告付
    訂金100,000元。被告約應補償原告100,000元。
  (九)79年4月30日，原告訂購燒錄器3台被告只出貨2台，原告付
    訂金330,000元，被告依約應補償原告330,000元。
  (十)以上合計被告應補償原告29,199,750元以上。
    被告既應給付原告29,199,750元以上補償費，縱然被告主張
    原告欠其貨款7,835,482元屬實（終局判決僅3,271,227元）
    ，但原告主張兩者抵銷之結果，被告反欠原告25,928,532元
    ，從而本件抵押債權並不存在（即原告並不欠被告貨款），
    被告主張有抵押債權存在，自有提起本件確認之訴之必要。
    又經銷合約既已期滿，未再另議新合約，本件抵押權之設定
    登記，已無繼續存在之餘地，即債權契約既已不存在，則做
    為從契約物權契約（抵押權設定契約），即無所附麗，自應
    予以塗銷登記。爰聲明：(一)確認被告對原告豪旭公司、丁○
    ○、戊○○就雙方79年2月5日訂立經銷合約書所載之債權（
    7,835,482元）關係不存在。(二)被告應將原告丁○○所有坐
    落台北市○○區○○段五小段10-6地號土地，面積766平方
    公尺，應有部分10000分之401及該地號上建物建號3731號，
    本國式鋼筋混凝土造六層樓房第三層部分，面積97.77平方
    公尺，陽台13.81平方公尺所有權全部，門牌台北市○○○
    路○段106巷3弄59號3樓（舊地址為民權東路550巷3弄59號3
    樓），松山地政事務所79年收件，中山字第082270號，所為
    之權利價值最高限額8,900,000元，存續期間79年3月10日至
    109 年3月9日，抵押權設定登記，予以塗銷。
四、被告辯稱：原告豪旭公司就與被告間於同一經銷期間 (即7
    9年2-8月份)之交易，於80年3月間向本院提起請求返還不當
    得利之訴，該案原告係主張與被告間無法律之原因及給付之
    原因已消滅為理由，請求被告返還溢領貨款之不當得利，原
    告既然主張與被告間無法律之原因或給付之原因已消滅，則
    被告何來債務不履行，進而主張被告應負損害賠償責任，原
    告之主張顯無理由；且兩造所簽訂之經銷契約書，原契約條
    文內容未特別指定商品，亦未有違約罰責之約定，雙方以手
    寫方式加註，係屬特別約定。而原告提起本件給付違約金之
    訴，即係依據經銷契約書之附加條款之特別約定，此特別約
    定僅限〝呼叫器〞商品，其他商品並不包括，即不包括呼叫
    器之燒錄器及行動電話商品，原告主張包含之，為無理由；
    又被告於此期間所交付之呼叫器數量達26,655個，遠超出原
    告訂購之數量，故原告本件之主張，為無理由等語。並聲明
    ：原告之訴駁回。
五、原告主張被告與原告豪旭公司於79年2月5日簽訂系爭經銷合
    約，約定被告將其商品交由原告豪旭公司銷售，原告戊○○
    為連帶保證人，經銷期限1年，期滿未再續約等情，有原告
    提出之經銷合約書在卷可憑，並為兩造所不爭執，原告主張
    之此部分事實堪信為真實。
六、按除表現主文之訴訟標的外，法院於判決理由中就訴訟標的
    以外之重要爭點，本於當事人辯論之結果已為判斷時，除顯
    然違背法令或當事人已提出新訴訟資料，足以推翻原判斷之
    情形外，於同一當事人就該重要爭點所提起之訴訟中，法院
    及當事人就該已經法院判斷之重要爭點法律關係，皆不得為
    任何相反之判斷或主張，始符民事訴訟法上之誠信原則（最
    高法院88年度台上字第557號及同院91年度台上字第1644號
    判決意旨參照）。準此可知，本件與前案重要爭點及事實之
    訴訟資料，已經兩造為辯論後，則法院自不得為相反之判斷
    。查本件原告豪旭公司前於本院起訴主張被告於79年2月至
    79年8月間短少給付呼叫器等貨物，而溢收貨款，而經本院
    80年度重訴字第145號判決原告之訴駁回，嗣經台灣高等法
    院87重上更(一)字第131號駁回上訴，再經最高法院93年度台
    上字第2299號裁定駁回原告上訴確定等情，有被告提出之歷
    審判決在卷可稽，可見原告於本件爭執被告短少給付呼叫器
    等貨物部分，既已經前案經兩造辯論作為該案之判決基礎，
    則依上說明，本院自應受該案判決事實認定拘束，則原告豪
    旭公司再於本院爭執被告有短少給付呼叫器等貨物乙情，即
    無可取。
七、又按連帶保證人與主債務人間之就主債務應負連帶清償之責
    ，故而該二者在法律上所負之債務為連帶債務。如連帶保證
    人與主債務人於訴訟上均以同一原因事實主張主債務業已消
    滅為由，而與主債務人在同一程序中一起提起訴訟，在法院
    認定主債務人所為之該主張無理由時，基於連帶債務人彼此
    間如係提出非基於個人之抗辯，在實體法之事實認定無法在
    同一程序中割裂，此時亦應認為連帶保證人所為之主張為無
    理由。查原告戊○○係系爭經銷契約之連帶保證人，而主債
    務人即原告豪旭公司已不能再於本院爭執被告有短少給付呼
    叫器等貨物乙情，已如前述，揆諸前揭說明，原告戊○○亦
    不得於本院再行爭執被告有短少給付呼叫器等貨物。
八、至原告於94年9月27日主張被告違反經銷契約第11條、第3條
    、第9條約定，致使原告於79年2月至12月底為止，蒙受營業
    損失3,881,861元，被告應負損害賠償責任云云，惟被告抗
    辯此係延遲提出攻擊防禦方法等語，查本件原告於92年8月
    11日提起本件訴訟，惟原告遲至94年9月27日始提出前揭主
    張，且觀其主張之內容，係原告於79年2月至12月底所受之
    營業損失，此乃原告於起訴時即知並可主張之攻擊防禦方法
    ，惟原告遲至94年9月27日始提出前揭主張，本院認此係逾
    時提出攻擊防禦方法，爰不予斟酌，併此敘明。
九、綜上所述，原告不得於本院再行爭執被告有短少給付呼叫器
    等貨物之情事，則原告以此為由主張對被告有補償費債權，
    與被告之貨款債權相抵銷，而主張債權不存在，即無理由，
    其以債權不存在為由，訴請被告塗銷原告丁○○所有系爭房
    地之抵押權登記，亦屬無據。從而，原告據以提起本訴，請
    求確認被告對原告就雙方79年2月5日訂立經銷合約書所載之
    債權7,835,482元關係不存在，及被告應將原告丁○○所有
    系爭房地之抵押權設定登記予以塗銷，即無理由，應予駁回
    。
十、因本案事證已臻明確，兩造其餘主張陳述及所提之證據，均
    毋庸再予審酌，附此敘明。
十一、結論：原告之訴為無理由，依民事訴訟法第78條判決如主
      文。
中　　華　　民　　國　　94　　年　　12　　月　　29　　日
                  民事第六庭    法　官　郭美杏
以上正本係照原本作成
如對本判決上訴，須於判決送達後20日內向本院提出上訴狀
中　　華　　民　　國　　94　　年　　12　　月　　30　　日
                    　　　　　　書記官　潘惠梅
